【裁判字號】    89,台上,2388
【裁判日期】    890504
【裁判案由】    違反銀行法等罪
【裁判全文】
最高法院刑事判決                              八十九年度台上字第二三八八號
    上  訴  人  乙○○
    選任辯護人  徐方齡律師
    上  訴  人  甲○○
右上訴人等因違反銀行法等罪案件，不服台灣高等法院中華民國八十八年七月十五日
第二審更審判決（八十五年度上更(二)字第八六九號，起訴案號：台灣桃園地方法院檢
察署七十九年度偵字第四二四、六○八、三五八九號），提起上訴，本院判決如左：
    主  文
原判決關於乙○○違反銀行法部分撤銷，發回台灣高等法院。
其他上訴駁回。
    理  由
一撤銷發回部分：
本件原判決認定上訴人乙○○於民國七十七年三月間起，在憶扶投資股份有限公司設
於桃園縣中壢市○○路二－二十八號二樓之辦事處（下稱憶扶公司中壢辦事處）任總
經理，於其執行職務範圍內為該公司行為負責人，竟與憶扶公司負責人鄭子雲、總裁
劉亞傑及該公司中壢辦事處業務經理劉李心華、財務經理陳海南基於共同犯意聯絡，
明知憶扶公司非銀行，依法不得經營收受存款業務，竟逾越公司登記營業項目之範圍
，以每股新台幣（下同）十五萬元，每月利息百分之四之方式，對外大量吸收民間存
款，經營公司登記營業事項以外之業務及銀行法所定非銀行不得經營收受存款業務之
規定，迄至七十七年十月二十二日，共計吸收存款達四億一千零十五萬元等情，因而
撤銷第一審關於上訴人違反銀行法部分之判決，改判論處上訴人共同為法人行為負責
人，違反非銀行不得經營收受存款業務之規定罪刑，固非無見。
惟查(一)、銀行法關於處罰非銀行經營收受存款業務之犯罪主體，不論是七十八年七月
十七日修正公布前（行為時法）或現行銀行法，均係將個人犯之者與法人犯之者，併
列規定其處罰；祇是法人犯之者，法文規定處罰其行為負責人。質言之，倘若非銀行
而違反不得收受存款業務之規定之行為人，係自然人者，自應以該行為人（自然人）
為犯罪之主體；反之，如係法人犯之者，其犯罪主體應為該法人，但處罰其行為負責
人。而所稱之行為負責人，係指參與違法收受存款決策之法人負責人而言，倘非法人
負責人，如知情而參與收受存款決策或執行收受存款業務，則應依刑法第三十一條第
一項之規定，與有犯意聯絡及行為分擔之法人行為負責人論以共同正犯。又公司法所
稱之公司，謂以營利為目的，依照公司法組織、登記成立之社團法人。公司負責人，
在股份有限公司為董事；公司之經理人，在執行職務範圍內，亦為公司負責人。公司
得依章程規定置經理人，經理有二人以上時，應以一人為總經理，一人或數人為經理
。公司經理人之委任或解任、調動，應於到職或離職後十五日內向主管機關申請登記
。公司法第一條、第八條第一項、第二項、第二十九條第一項、第四百零二條第一項
各定有明文。原判決論處乙○○共同為法人行為負責人，違反非銀行不得經營收受存
款業務之規定罪刑，其事實欄記載乙○○為憶扶公司中壢辦事處總經理，於其執行職
務範圍內為憶扶公司行為負責人，與該公司負責人鄭子雲、總裁劉亞傑等人基於共同
犯意聯絡，而為原判決事實欄所記載之犯行。但究竟憑何證據認定憶扶公司係依公司
法組織、登記、成立之法人，未於理由內詳加說明。且其理由內或謂乙○○為憶扶公
司中壢辦事處之總經理，為該公司之行為負責人；或謂乙○○非憶扶公司負責人，前
後說明互不一致。況原判決已認定憶扶公司在中壢並無分公司之設置，如僅係該公司
在中壢之一辦事處，是否會有總經理之設置，亦非全無疑義而待查明。究竟乙○○是
否為憶扶公司之經理人﹖所謂該公司中壢辦事處總經理，是否經過合法委任﹖有無依
法辦理登記﹖此因攸關乙○○如知情而參與憶扶公司非法收受存款業務，其與該公司
其他行為負責人共犯修正前銀行法第一百二十五條第二項之罪時，有無刑法第三十一
條第一項之適用，自有再詳加調查說明之必要。(二)、公司法第十五條第三項所規定，
公司負責人應受處罰之規定，係自同條第一項禁止公司經營登記範圍以外之業務，違
反該項禁止規定所科予之責任而來，故於此情形而受罰者乃公司負責人。原判決既謂
乙○○非憶扶公司負責人，縱認其與公司負責人就違反該規定有犯意之聯絡及行為之
分擔，而成立修正前公司法第十五條第三項之共同正犯，亦應詳予說明其立論之依據
及如何適用法律之基礎。原判決未詳予說明及援引適用法律之依據，亦有可議。乙○
○上訴意旨指摘原判決關於此部分不當，尚非無理由，應認仍有撤銷發回更審之原因
。原判決關於乙○○被訴牽連犯詐欺罪嫌不另為無罪諭知部分，基於審判不可分原則
，併予發回。
二上訴駁回部分：
刑事被告之上訴，以受有不利益之裁判，為求自己之利益請求上級法院救濟者，方得
為之。若原判決並未論罪科刑，即無不利益之可言，自不得上訴。本件原判決對上訴
人即被告甲○○被訴涉犯行使偽造私文書罪嫌部分諭知無罪，並未論罪科刑。依上述
說明，即不得上訴。乃甲○○竟提起上訴，求為免訴判決，自非法所許，應予駁回。
據上論結，應依刑事訴訟法第三百九十七條、第四百零一條、第三百九十五條前段，
判決如主文。
中      華      民      國    八十九    年      五      月      四      日
                              最高法院刑事第五庭
                                  審判長法官  董  明  霈
                                        法官  丁  錦  清
                                        法官  林  茂  雄
                                        法官  王  居  財
                                        法官  張  祺  祥
      右正本證明與原本無異
                                              書  記  官
中      華      民      國    八十九    年      五      月      十      日


司法院資訊處製作；財團法人民間司法改革基金會備份。
